---
title: "LR klasiskās prognozēšanas metodes"
---

# Patstāvīgais darbs par laika rindu klasiskiem prognozēšanas modeļiem

**Autors : Kirils Volobujevs**

```{r}
#| warning: false
#| echo: false
#| error: false

# Ielādēt nepieciešamās bibliotēkas (nokomentēts, lai norādītu nepieciešamo)

library(forecast)
library(tidyverse)
library(ggrepel) 
library(dygraphs)
library(tibble)
library(knitr)

# Izveidojiet datu rāmi ar sākotnējiem datiem
darba_izmaksas <- data.frame(
  Gads = 2005:2023, # Gadu diapazons
  Izmaksas = c(2.19, 2.75, 3.53, 4.38, 4.28, 4.14, 4.34, 4.45, 4.78, 5.23, 5.83, 6.23, 6.65, 7.58, 8.11, 8.60, 8.75, 9.48, 10.48),
  Datu_tips = "Vēsturiskie",
  Prognoze = NA,
  LCL = NA,
  UCL = NA
)


# Nodrošināt, ka kolonnas ir skaitliskas
darba_izmaksas$Gads <- as.numeric(darba_izmaksas$Gads)
sakuma_dati<- tibble(darba_izmaksas)
```

## Sākotnējie dati

[*Vienas stundas darbaspēka izmaksas pa darbības veidiem (eiro) 2005 - 2023*](https://data.stat.gov.lv/pxweb/lv/OSP_PUB/START__EMP__DI__DIS/DIS010/)

```{r}
#| layout: [20,-5, 75]
#| message: false
#| echo: false



kable(sakuma_dati[c("Gads", "Izmaksas")], col.names = c("Gads", "Izmaksas"), align = "l")
ggplot(darba_izmaksas, aes(x = Gads)) +
  labs(
    title = "Darbaspēka izmaksu vēsturiskie dati",
    x = "Gads", 
    y = "Izmaksas (eiro/st)", 
  ) +
  geom_line(aes(y = Izmaksas, color = "Vēsturiskie dati"), linewidth = 1)
paste0("Vidējā alga : ",round(mean(sakuma_dati$Izmaksas),3)," eiro/st")
paste0("Standartnovirze: ",round(sd(sakuma_dati$Izmaksas),3))
```

## Trendu izpēte

Pārbaudot visus lineārās regresijas modeļus, ir jāsaprot, cik labi modelis atbilst datiem – jo lielāks ir determinācijas koeficients (R²), jo labāk regresijas modelis atbilst tālākajai analīzei.

```{r}
#| warning: false
#| echo: false
#| error: false
# Lineārais modelis
lin_mod <- lm(Izmaksas ~ Gads, data = darba_izmaksas)

# Logaritmiskais modelis
log_mod <- lm(Izmaksas ~ log(Gads), data = darba_izmaksas)

# Eksponenciālais modelis
exp_mod <- lm(log(Izmaksas) ~ Gads, data = darba_izmaksas)

# Pakāpes modelis
power_mod <- lm(log(Izmaksas) ~ log(Gads), data = darba_izmaksas)

# Tabula ar modeļiem un R^2 vērtībām
trend_table <- data.frame(
  Modelis = c("Lineārais", "Logaritmiskais", "Eksponenciālais", "Pakāpes"),
  Formula = c(
    paste0("y = ", round(coef(lin_mod)[1], 2), " + ", round(coef(lin_mod)[2], 2), "*x"),
    paste0("y = ", round(coef(log_mod)[1], 2), " + ", round(coef(log_mod)[2], 2), "*log(x)"),
    paste0("y = exp(", round(coef(exp_mod)[1], 2), " + ", round(coef(exp_mod)[2], 2), "*x)"),
    paste0("y = exp(", round(coef(power_mod)[1], 2), " + ", round(coef(power_mod)[2], 2), "*log(x))")
  ),
  R2 = c(summary(lin_mod)$r.squared, 
         summary(log_mod)$r.squared, 
         summary(exp_mod)$r.squared, 
         summary(power_mod)$r.squared)
)
# Noapaļo R2 
trend_table$R2 <- round(trend_table$R2, 2)
trend_table_tibble <- tibble(trend_table)

```

```{r}
#| message: false
#| echo: false


# Display Table (Optional Enhancement)
kable(trend_table_tibble, col.names = c("Modelis", "Formula", "R²"), align = "l")

```

Kā mēs neredzam būtisku atšķirību starp lineārā un logaritmiskā modeļa determinācijas koeficientiem, es izvēlējos lineāro modeli tālākai prognozēšanai.

## Prognozes veidošana

Prognozēšanas intervāls ir konservatīvi - 5 gadi.

```{r}
#| warning: false
#| echo: false
#| error: false
# Prognoze nākamajiem 5 gadiem ar ticamības intervāliem
forecast_years <- data.frame(
  Gads = 2024:2028,
  Prognoze = predict(lin_mod, newdata = data.frame(Gads = 2024:2028)),
  Izmaksas = NA,
  Datu_tips = "Prognoze"
)

# Papildināt ar ticamības intervāliem
forecast_result <- round(predict(lin_mod, newdata = data.frame(Gads = 2024:2028), interval = "prediction", level = 0.95), 3)

forecast_years$LCL <- round(forecast_result[, "lwr"], 3)
forecast_years$UCL <- round(forecast_result[, "upr"], 3)

# Apvienot sākotnējos datus ar prognozi
pilns_datu_rāmis <- rbind(darba_izmaksas, forecast_years)

# Izvadīt pilno datu rāmi
pilns_datu_rāmis_tibble <- tibble(pilns_datu_rāmis)
```

```{r}
#| message: false
#| echo: false
#| warning: false
kable(pilns_datu_rāmis_tibble, col.names = c("Gads", "Izmaksas", "Datu tips", "Prognoze", "LCL", "UCL"), align = "l")
paste0("MAPE: ",round((mean(abs((sakuma_dati$Izmaksas - forecast_years$Prognoze) / sakuma_dati$Izmaksas)) * 100),6))
```

## Prognozes vizualizēšana

```{r}
#| warning: false
#| echo: false
#| error: false


# Iegūt lineārā modeļa koeficientus
intercept <- coef(lin_mod)[1]
slope <- coef(lin_mod)[2]

# Vizualizācija ar ggplot2
ggplot(pilns_datu_rāmis, aes(x = Gads)) +
  # Ticamības intervāli
  geom_ribbon(aes(ymin = LCL, ymax = UCL), alpha = 0.2, fill = "blue") +
  
  # Vēsturiskie dati līnija
  geom_line(aes(y = Izmaksas, color = "Vēsturiskie dati"), size = 1) +
  geom_point(aes(y = Izmaksas, color = "Vēsturiskie dati"), size = 2, shape = 16) +
  
  # Prognozes līnija
  geom_line(aes(y = Prognoze, color = "Prognoze"), linetype = "dashed", size = 1) +
  geom_point(aes(y = Prognoze, color = "Prognoze"), size = 2, shape = 17) +
  
  
  # Līnijas stilizācija
  scale_color_manual(
    values = c("Vēsturiskie dati" = "#1F77B4", "Prognoze" = "#FF7F0E"),
    name = "Datu tips"
  ) +
  
  # Virsraksts un etiķetes
  labs(
    title = "Darbaspēka izmaksu vēsturiskie dati un prognoze",
    subtitle = bquote(bold("Lineārā modeļa formula:") ~ italic(y) == .(round(intercept, 2)) + .(round(slope, 2)) * italic(x)),
    x = "Gads", 
    y = "Izmaksas (eiro)", 
    caption = bquote(bold("R2:") ~ .(round(summary(lin_mod)$r.squared, 3)))
  ) +
  
  
  # Tēma
  theme_minimal() +
  theme(
    legend.position = "bottom",
    plot.title = element_text(hjust = 0.5, face = "bold"),
    plot.subtitle = element_text(hjust = 0.5),
    panel.grid.minor = element_line(color = "lightgray", linetype = "dotted")
  ) +
  # Y ass sadalījums
  scale_y_continuous(breaks = seq(1, 12, by = 1)) +
  # X ass sadalījums
  scale_x_continuous(breaks = seq(2005, 2028, by = 3))

# Izvadīt papildus informāciju konsoles izvadē
cat(sprintf("Lineārā modeļa formula: y = %.2f + %.2f * x\n", intercept, slope))
cat(sprintf("R-squared: %.3f\n", summary(lin_mod)$r.squared))
```

## Dinamiskā vizualizācija

```{r}
#| warning: false
#| echo: false
#| error: false
library(dygraphs)
library(xts)

time_series_data <- xts(
  pilns_datu_rāmis[, c("Izmaksas", "Prognoze", "LCL", "UCL")],
  order.by = as.Date(paste(pilns_datu_rāmis$Gads, "-01-01", sep = ""))  # Ensure Gads is treated as a Date
)


```

```{r}
#| warning: false
#| echo: false
#| error: false
#| fig-width: 10
#| fig-height: 6
#| fig-responsive: false

# Create the dygraph
(dygraph(time_series_data, main = "Darbaspēka izmaksu vēsturiskie dati un prognoze") %>%
  # Add shaded areas for confidence intervals
  dySeries("LCL", label = "LCL", color = "blue", strokeWidth = 1) %>%
  dySeries("Izmaksas", label = "Vēsturiskie dati", color = "#1F77B4") %>%
  dySeries("UCL", label = "UCL", color = "blue", strokeWidth = 1) %>%
  
  # Add forecast data
  dySeries("Prognoze", label = "Prognoze", color = "#FF7F0E", strokePattern = "dashed") %>%
  
  # Customize axis labels
  dyAxis("x", label = "Gads") %>%
  dyAxis("y", label = "Izmaksas (eiro/st)") %>%
  
  # Add legend and custom styles
  dyLegend(show = "always", hideOnMouseOut = FALSE) %>%
  dyOptions(
    fillGraph = FALSE,
    drawGrid = TRUE,
    rightGap = 1
  ))
```

# Secinājumi

Analizējot datus par darbsapēka izmaksām pārtikas produktu ražošanā no 2005. līdz 2023. gadam, var izdarīt šādus secinājumus:

1.  **Vispārējais pieaugums:** Darbaspēka izmaksas pārtikas produktu ražošanā ir pieredzējušas pakāpenisku pieaugumu visos gados, no 2,19 eiro 2005. gadā līdz 10,48 eiro 2023. gadā. Tas norāda uz tendenci pieaugt darbaspēka izmaksām pārtikas nozarē.

2.  **Pārsvarā stabili pieauguma tempi**: Pieauguma temps ir bijis samērā nemainīgs visā periodā, ar izņēmumu dažos gados, kad pieaugums bija mazāk izteikts. Piemēram, 2009. un 2010. gadā pieaugums bija mazāks (no 4,28 uz 4,14 eiro, un no 4,14 uz 4,34 eiro), kas var būt saistīts ar ekonomiskās krīzes ietekmi.

3.  **Straujākais pieaugums**: Straujākais pieaugums ir novērots pēdējās desmitgades laikā, it īpaši no 2018. līdz 2023. gadam. No 7,58 eiro 2018. gadā līdz 10,48 eiro 2023. gadā darbsapēka izmaksas ir pieaugušas par vairāk nekā 2 eiro, kas varētu būt saistīts ar darba tirgus izmaiņām, inflāciju un citām ekonomiskām tendencēm.

4.  **Iespējamie faktori, kas ietekmējuši pieaugumu**: Pieaugums varētu būt saistīts ar dažādiem faktoriem, piemēram:

    1.  Inflācija un vispārējās cenu izmaiņas ekonomikā.

    2.  Augošas prasības pēc kvalificēta darbaspēka pārtikas ražošanas nozarē.

    3.  Arī valdības politika, piemēram, minimālās algas paaugstināšana vai sociālo nodokļu izmaiņas.

5.  **Prognozējamās tendences**: Ja pieaugošais pieaugums turpināsies līdzīgi arī nākotnē, iespējams, ka darbsapēka izmaksas pārtikas ražošanā turpinās palielināties, lai gan pieauguma temps var samazināties atkarībā no ekonomikas situācijas.

Kopumā, šie dati liecina par stabilu un nepārtrauktu darbsapēka izmaksu pieaugumu pārtikas produktu ražošanā, kas ir svarīgs faktors ekonomiskajai analīzei un plānošanai nozarē.

### Pirmskods

```{r}
#| warning: false
#| output: false
# Patstāvīgais darbs par laika rindu klasiskiem prognozēšanas modeļiem
# Ielādēt nepieciešamās bibliotēkas (nokomentēts, lai norādītu nepieciešamo)

library(forecast)
library(tidyverse)
library(ggrepel) 
library(dygraphs)
library(tibble)
library(knitr)
library(xts)

# Izveidojiet datu rāmi ar sākotnējiem datiem
darba_izmaksas <- data.frame(
  Gads = 2005:2023, # Gadu diapazons
  Izmaksas = c(2.19, 2.75, 3.53, 4.38, 4.28, 4.14, 4.34, 4.45, 4.78,
               5.23, 5.83, 6.23, 6.65, 7.58, 8.11, 8.60, 8.75, 9.48, 10.48),
  Datu_tips = "Vēsturiskie",
  Prognoze = NA,
  LCL = NA,
  UCL = NA
)


# Nodrošināt, ka kolonnas ir skaitliskas
darba_izmaksas$Gads <- as.numeric(darba_izmaksas$Gads)
sakuma_dati<- tibble(darba_izmaksas)


## Sākotnējie dati
#(https://data.stat.gov.lv/pxweb/lv/OSP_PUB/START__EMP__DI__DIS/DIS010/)

# Sākotnējo datu vizualizācija
kable(sakuma_dati[c("Gads", "Izmaksas")], col.names = c("Gads", "Izmaksas"), align = "l")
ggplot(darba_izmaksas, aes(x = Gads)) +
  labs(
    title = "Darbaspēka izmaksu vēsturiskie dati",
    x = "Gads", 
    y = "Izmaksas (eiro/st)", 
  ) +
  geom_line(aes(y = Izmaksas, color = "Vēsturiskie dati"), linewidth = 1)

## Trendu izpēte

# Lineārais modelis
lin_mod <- lm(Izmaksas ~ Gads, data = darba_izmaksas)

# Logaritmiskais modelis
log_mod <- lm(Izmaksas ~ log(Gads), data = darba_izmaksas)

# Eksponenciālais modelis
exp_mod <- lm(log(Izmaksas) ~ Gads, data = darba_izmaksas)

# Pakāpes modelis
power_mod <- lm(log(Izmaksas) ~ log(Gads), data = darba_izmaksas)

# Trendu attēlošanas Tabula ar modeļiem un R^2 vērtībām
trend_table <- data.frame(
  Modelis = c("Lineārais", "Logaritmiskais", "Eksponenciālais", "Pakāpes"),
  Formula = c(
    paste0("y = ", round(coef(lin_mod)[1], 2), " + ", round(coef(lin_mod)[2], 2), "*x"),
    paste0("y = ", round(coef(log_mod)[1], 2), " + ", round(coef(log_mod)[2], 2), "*log(x)"),
    paste0("y = exp(", round(coef(exp_mod)[1], 2), " + ", round(coef(exp_mod)[2], 2), "*x)"),
    paste0("y = exp(", round(coef(power_mod)[1], 2), " + ", round(coef(power_mod)[2], 2), "*log(x))")
  ),
  R2 = c(summary(lin_mod)$r.squared, 
         summary(log_mod)$r.squared, 
         summary(exp_mod)$r.squared, 
         summary(power_mod)$r.squared)
)
# Noapaļo R2 
trend_table$R2 <- round(trend_table$R2, 2)

# tabulas attēlošana
trend_table_tibble <- tibble(trend_table)
kable(trend_table_tibble, col.names = c("Modelis", "Formula", "R²"), align = "l")


## Prognozes veidošana
# Prognoze nākamajiem 5 gadiem ar ticamības intervāliem
# Izveidojam jaunu tabulu, priekš prognozes
forecast_years <- data.frame(
  Gads = 2024:2028,
  Prognoze = predict(lin_mod, newdata = data.frame(Gads = 2024:2028)),
  Izmaksas = NA,
  Datu_tips = "Prognoze"
)

# Papildināt ar ticamības intervāliem
forecast_result <- round(predict(lin_mod, newdata = data.frame(Gads = 2024:2028), interval = "prediction", level = 0.95), 3)

forecast_years$LCL <- round(forecast_result[, "lwr"], 3)
forecast_years$UCL <- round(forecast_result[, "upr"], 3)

# Apvienot sākotnējos datus ar prognozi
pilns_datu_rāmis <- rbind(darba_izmaksas, forecast_years)

# Izvadīt pilno datu rāmi
pilns_datu_rāmis_tibble <- tibble(pilns_datu_rāmis)
kable(pilns_datu_rāmis_tibble, col.names = c("Gads", "Izmaksas", "Datu tips", "Prognoze", "LCL", "UCL"), align = "l")

## Prognozes vizualizēšana

# Iegūt lineārā modeļa koeficientus
intercept <- coef(lin_mod)[1]
slope <- coef(lin_mod)[2]

# Vizualizācija ar ggplot2
ggplot(pilns_datu_rāmis, aes(x = Gads)) +
  # Ticamības intervāli
  geom_ribbon(aes(ymin = LCL, ymax = UCL), alpha = 0.2, fill = "blue") +
  
  # Vēsturiskie dati līnija
  geom_line(aes(y = Izmaksas, color = "Vēsturiskie dati"), size = 1) +
  geom_point(aes(y = Izmaksas, color = "Vēsturiskie dati"), size = 2, shape = 16) +
  
  # Prognozes līnija
  geom_line(aes(y = Prognoze, color = "Prognoze"), linetype = "dashed", size = 1) +
  geom_point(aes(y = Prognoze, color = "Prognoze"), size = 2, shape = 17) +
  
  
  # Līnijas stilizācija
  scale_color_manual(
    values = c("Vēsturiskie dati" = "#1F77B4", "Prognoze" = "#FF7F0E"),
    name = "Datu tips"
  ) +
  
  # Virsraksts un etiķetes
  labs(
    title = "Darbaspēka izmaksu vēsturiskie dati un prognoze",
    subtitle = bquote(bold("Lineārā modeļa formula:") ~ italic(y) == .(round(intercept, 2)) + .(round(slope, 2)) * italic(x)),
    x = "Gads", 
    y = "Izmaksas (eiro)", 
    caption = bquote(bold("R2:") ~ .(round(summary(lin_mod)$r.squared, 3)))
  ) +
  
  
  # Tēma
  theme_minimal() +
  theme(
    legend.position = "bottom",
    plot.title = element_text(hjust = 0.5, face = "bold"),
    plot.subtitle = element_text(hjust = 0.5),
    panel.grid.minor = element_line(color = "lightgray", linetype = "dotted")
  ) +
  # Y ass sadalījums
  scale_y_continuous(breaks = seq(1, 12, by = 1)) +
  # X ass sadalījums
  scale_x_continuous(breaks = seq(2005, 2028, by = 3))

# Izvadīt papildus informāciju konsoles izvadē
cat(sprintf("Lineārā modeļa formula: y = %.2f + %.2f * x\n", intercept, slope))
cat(sprintf("R-squared: %.3f\n", summary(lin_mod)$r.squared))


## Dinamiskā vizualizācija

time_series_data <- xts(
  pilns_datu_rāmis[, c("Izmaksas", "Prognoze", "LCL", "UCL")],
  order.by = as.Date(paste(pilns_datu_rāmis$Gads, "-01-01", sep = ""))  # Ensure Gads is treated as a Date
)

# izveidojam interaktīvu grafiku
dygraph(time_series_data, main = "Darbaspēka izmaksu vēsturiskie dati un prognoze") %>%
  dySeries("LCL", label = "LCL", color = "blue", strokeWidth = 1) %>%
  dySeries("Izmaksas", label = "Vēsturiskie dati", color = "#1F77B4") %>%
  dySeries("UCL", label = "UCL", color = "blue", strokeWidth = 1) %>%
  
  # pievienojam prognozes datus
  dySeries("Prognoze", label = "Prognoze", color = "#FF7F0E", strokePattern = "dashed") %>%
  
  # izmanām ašu informāciju
  dyAxis("x", label = "Gads") %>%
  dyAxis("y", label = "Izmaksas (eiro/st)") %>%
  
  # leģendas stilizācija
  dyLegend(show = "always", hideOnMouseOut = FALSE) %>%
  dyOptions(
    fillGraph = FALSE,
    drawGrid = TRUE
  )



```

```{r}

```
